臺灣新竹地方法院民事小額判決
111年度竹北小字第355號
原      告  田世弘  


被      告  田世廣  
上列當事人間清償借款事件，本院於民國111年8月1日辯論終結
，判決如下：
　　主　　　文
原告之訴駁回。
訴訟費用新臺幣壹仟元由原告負擔。
　　事實及理由
壹、程序方面：
一、當事人就已起訴之事件，於訴訟繫屬中更行起訴，固為民事
    訴訟法第二百五十三條規定所不許，惟該條所禁止之重訴，
    自指同一事件而言。所謂同一事件，必同一當事人，就同一
    法律關係，而為同一之請求，若此三者有一不同，即不得謂
    為同一事件，而受重訴之禁止(最高法院86年度台上字第308
    8號民事判決意旨參照) 。經查本院110年度家聲字第210號
    、111年度家聲字第58號請求給付扶養費等事件，當事人為
    田煥金、余淑桃、田世弘，關於田世弘部分之法律關係及請
    求為依不當得利法律關係，請求田世廣返還田世弘代墊田世
    廣應負之109年8月起至110年11月期間每月田煥金、余淑桃
    扶養費15,000元。本件原告田世弘依借貸、不當得利法律關
    係，請求被告田世廣償還其於107年8月21日代墊之余淑桃、
    田世弘、田世廣86年6月至91年12月間積欠全民健康保險健
    保費120,722元之半數，核本件與前開案件之請求並不相同
    ，業經本院依職權調閱前開卷宗查明，並有本院110年度家
    聲字第210號、111家聲字第58號民事裁定在卷可稽（本院卷
    第85-98頁），尚非同一事件，本件原告起訴並無違反民事
    訴訟法第253條規定。
二、按所謂當事人適格，乃指就為訴訟標的之特定權利或法律關
    係，得為當事人而實施訴訟，具有受本案判決之資格。是在
    給付之訴，原則上祇須主張自己為給付請求權人，對於其主
    張為義務人提起，即為當事人適格（最高法院85年度台上字
    第2788號民事判決意旨參照）。當事人適格與否，應依原告
    起訴主張之事實定之。故在給付之訴，若原告主張其為訴訟
    標的法律關係之權利主體，他造為訴訟標的法律關係之義務
    主體，其當事人即為適格。至原告是否確為權利人，被告是
    否確為義務人，乃為訴訟標的法律關係之要件是否具備，即
    訴訟實體上有無理由之問題，並非當事人適格之欠缺。本件
    原告起訴主張其對被告有返還借款、不當得利請求權，依原
    告主張之事實，兩造為本件訴訟標的借貸及不當得利法律關
    係之權利、義務主體，是以原告對被告提起本件訴訟，當事
    人自為適格。　　
三、按訴狀送達後，原告不得將原訴變更或追加他訴，但請求之
    基礎事實同一者，不在此限，民事訴訟法第255 條第1項但
    書第2 款定有明文。查原告起訴時原係以消費借貸為請求權
    基礎，並聲明：被告應給付原告新臺幣（下同）60,361元，
    及自起訴狀繕本送達被告翌日起至清償日止，按年息5%計算
    之利息。嗣於民國（下同）111年8月1日言詞辯論期日，追
    加依民法第179條不當得利之請求權基礎（本院卷第102頁、
    第106頁）。核其所為訴之追加基於同一基礎事實，揆諸前
    揭規定，應予准許。
貳、實體方面： 　　
一、原告起訴主張：
㈠、兩造、余淑桃3人於86年6月至91年12月間共積欠全民健康保
    險健保費120,722元（下稱系爭健保費），因訴外人余淑桃
    無力償還，原告向被告提議系爭健保費由兩造平均負擔，被
    告口頭承諾而達成協議。被告於107年8月21日向原告借款60
    ,361元，原告自其所有土地銀行000000000000號帳戶內轉帳
    120,722元繳納系爭健保費，依約於被告經濟狀況好轉時清
    償債務。然經原告一再催討並寄發存證信函，被告均置之不
    理。另兩造均為訴外人余淑桃之子，余淑桃所積欠之健保費
    應由兩造平均分擔，原告已全數清償兩造及母親余淑桃3人
    之系爭健保費，被告因原告墊付系爭健保費，而受有免除給
    付自身健保費及因扶養義務而應負擔余淑桃健保費部分之利
    益60,361元之不當得利。為此，爰依消費借貸、不當得利之
    法律關係提起本件訴訟等語。
㈡、訴之聲明：
　⒈被告應給付原告60,361元及自起訴狀繕本送達之翌日起至清
    償日止，按年息百分之5計算之利息。
　⒉訴訟費用由被告負擔。
二、被告答辯：
㈠、兩造並無達成平均分擔系爭健保費之協議，被告亦無積欠原
    告任何費用，系爭健保費之繳款義務人均為訴外人余淑桃，
    原告之請求對象應為訴外人余淑桃並非被告；縱原告提出其
    帳戶明細，亦僅能證明系自該帳戶轉帳，該金錢是否為原告
    所繳納，不無疑義。原告前於本院110年度家聲字第210號給
    付扶養費事件110年9月23日庭訊時自承：該筆健保費用乃係
    媽媽欠我的錢，因為我有幫忙付積欠健保費11萬多元。則系
    爭健保費為訴外人余淑桃所積欠且應負繳納義務，應由訴外
    人余淑桃負清償責任。
㈡、答辯聲明：　　
　⒈原告之訴駁回。
　⒉訴訟費用由原告負擔。
　⒊如受不利判決，願供擔保免為假執行。　
三、法院之判斷：
㈠、原告主張其被告向其借款而墊付兩造與余淑桃積欠之系爭健
    保費，被告受有不當得利之事實，提出全民健康保險紓困基
    金貸款繳納狀況查詢、衛生福利部欠費明細表、原告土地銀
    行匯款紀錄、存證信函等為證（本院卷第19-31頁），被告
    雖不爭執前開健保費紓困貸款繳納狀況查詢、欠費明細表所
    列明細，然否認有借貸、不當得利之事實，辯稱：未與原告
    有借貸契約合意，未積欠原告任何費用等語。是以本件爭點
    為：⑴兩造間就系爭健保費60,361元，有無借貸意思表示之
    合致？⑵原告依不當得利法律關係向被告請求60,361元及法
    定遲延利息，有無理由？
㈡、原告未能舉證證明兩造間就系爭健保費60,361元有借貸意思
    表示之合致：
　⒈按當事人主張有利於己之事實者，就其事實有舉證之責任。
    但法律別有規定，或依其情形顯失公平者，不在此限，民事
    訴訟法第277條定有明文。當事人主張有金錢借貸關係存在
    ，須就其發生所須具備之特別要件即金錢之交付及借貸意思
    表示互相一致負舉證之責任，若僅證明有金錢之交付，未證
    明借貸意思表示互相一致者，尚不能認為有金錢借貸關係存
    在（最高法院81年度台上字第2372號民事判決意旨參照） 
    。本件原告主張其已與被告達成借貸合意，基於借貸契約關
    係而先墊付系爭健保費之事實，既為被告所否認，依上說明
    ，原告對於兩造就系爭健保費有借貸意思表示互相一致之事
    實，即應負舉證之責任。
　⒉原告主張兩造就系爭健保費有借貸合意之事實，固提出全民
    健康保險紓困基金貸款繳納狀況查詢、衛生福利部欠費明細
    表、原告土地銀行匯款紀錄、存證信函等為證，惟查該前開
    匯款紀錄僅能證明原告有支付系爭健保費之事實，因支付之
    原因有多端，或為贈與，或其他之法律關係而為支付，尚不
    得逕推論屬消費借貸關係；此外，原告復未提出其他證據足
    以證明兩造間有借貸意思表示之合致，即難認已盡舉證之責
    。原告既不能舉證證明其支付系爭健保費係因被告向其借款
    ，則其本於消費借貸關係，請求被告返還系爭健保費之60,3
    61元及法定遲延利息，即屬無據，應予駁回。
㈢、原告依不當得利法律關係向被告請求60,361元及法定遲延利
    息，有無理由？
  ⒈按不當得利依其類型可區分為「給付型之不當得利」與「非
    給付型不當得利」，前者係基於受損人有目的及有意識之給
    付而發生之不當得利，後者乃由於給付以外之行為（受損人
    、受益人、第三人之行為）或法律規定或事件所成立之不當
    得利。在「給付型之不當得利」，既因自己行為致原由其掌
    控之財產發生主體變動，則本於無法律上之原因而生財產變
    動消極事實舉證困難之危險，自應歸諸主張不當得利請求權
    存在之當事人。是該主張不當得利返還請求權人，應就不當
    得利之成立要件負舉證責任，亦即必須證明其與他方間有給
    付之關係存在，及他方因其給付而受利益致其受損害，並就
    他方之受益為無法律上之原因，舉證證明該給付欠缺給付之
    目的，始能獲得勝訴之判決。又關於不當得利之「無法律上
    原因」為消極事實，本質上難以直接證明，僅能以間接方法
    證明之。因此，倘主張權利者對於他方受利益，致其受有損
    害之事實已為證明，他造就其所抗辯之原因事實，除有正當
    事由（如陳述將使其受到犯罪之追訴等），應為真實完全及
    具體之陳述，使主張權利者得據以反駁，以平衡其證據負擔
    ，並俾法院憑以判斷他造受利益是否為無法律上原因，惟並
    非因此即生舉證責任倒置或舉證責任轉換效果（最高法院10
    2年度台上字第420號民事判決意旨參照）。
　⒉經查，依原告所提全民健康保險紓困基金貸款繳納狀況查詢
    、衛生福利部欠費明細表記載：余淑桃欠費自85年1月至91
    年12月，金額122,850元，滯納金47,715元，欠費合計170,5
    66元，繳納日期107年8月21日，繳納金額120,722元。原告
    之土地銀行帳戶存摺明細於107年8月21日轉帳金額120,722
    元，雖可認系爭健保費係由原告清償；然參酌原告為73年次
    ，被告田世廣為74年次，業據兩造陳述在卷，並有戶籍資料
    在卷可佐（本院卷第35、102頁），兩造於年滿20歲即民國9
    3、94年之前仍受余淑桃扶養，前開貸款貸款人為余淑桃，
    尚難認被告亦為貸款之債務人。次查，原告於本院110年度
    家聲字第210號給付扶養費等事件110年9月23日訊問筆錄中
    稱：我媽媽說如果處理這筆財產的錢要來還之前媽媽欠我的
    錢，因為我有幫忙付積欠健保費11萬多元。還有我媽媽做假
    牙的錢5萬多元，這些都是我媽媽欠我的錢，如果媽媽沒有
    錢我就不會要求返還，如果媽媽要處理高翠路的財產，我就
    會要求返還，我、田世廣都是從滿18歲開始每個月會拿錢回
    家，除了當兵以外等語（本院卷第61頁）。則原告主張被告
    亦係系爭健保費債務人而受有利益，並未舉證證明。又查，
    田世廣於109年6月27日與田煥金發生衝突前，田煥金、余淑
    桃2年所需生活費用，由田世廣每月負擔共23,000元，由田
    世弘每月負擔共18,000元，為田世弘自陳。109年8月至110
    年11月間原告為被告代墊扶養費，亦經原告前案依不當得利
    請求返還225,000元，有本院110年度家聲字第210號、110年
    度家聲字第58號民事裁定在卷可稽(本院卷第85-97頁)。是
    以109年6月27日之前均有負擔田煥金、余淑桃扶養費，109
    年8月至110年11月間由原告代墊之扶養費亦經原告前案請求
    被告返還。
　⒊原告主張被告因其支付系爭健保費而為不當得利等情，既為
    被告所否認，依上說明，原告應舉證證明被告有受益，且為
    無法律上之原因。原告除提出上述僅證明其有支付系爭健保
    費之存證明細、欠費明細外，另未舉其他證據以資證明被告
    因此受有利益，且為無法律上之原因，原告支付系爭健保費
    之原因有多端，非僅限於與被告間消費借貸關係，尚不得逕
    以原告無法證明兩造間就系爭健保費有借貸關係，即認其主
    張被告因此受有利益，且為無法律上原因已有相當之證明。
    此外，原告復未提出證據資料以證明系爭健保費之給付欠缺
    給付之目的。依上開說明，被告是否因原告支付系爭健保費
    而受有利益，及其受有利益是否無法律上原因之真偽不明，
    其不利益自應歸於主張不當得利請求權存在之原告。從而，
    原告依不當得利之法律關係，請求被告返還60,361元及法定
    遲延利息，亦屬無據，不應准許。
㈣、綜上所述，原告依消費借貸、不當得利之法律關係，起訴請
    求被告給付原告60,361元，及自起訴狀繕本送達之翌日起至
    清償日止，按年息百分之5計算之利息利息，為無理由，應
    予駁回。
四、本件判決基礎之事證已臻明確，兩造其餘之攻擊防禦方法及
    所提證據，經審酌後核與判決結果不生影響，爰不一一論述
    ，併此敘明。　　
五、據上論結，本件原告之訴為無理由，依民事訴訟法第436條
    之23、第436條第2項、第78條、第436條之19第1項，判決如
    主文。
中　　華　　民　　國　　111 　年　　9 　　月　　2 　　日
                  竹北簡易庭法　　　官　林麗玉
以上正本係照原本作成。
如對本判決上訴，須以違背法令為理由，於判決送達後20日內向
本庭提出上訴狀（應按他造當事人之人數附繕本），併繳納上訴
審裁判費。
中　　華　　民　　國　　111 　年　　9 　　月　　2　　日
                            書  記  官　郭春慧